【裁判字號】    95,勞訴,70
【裁判日期】    951117
【裁判案由】    損害賠償
【裁判全文】
臺灣臺中地方法院民事判決              95年度勞訴字第70號
原      告  乙○○
            甲○○
共      同
訴訟代理人  張慶宗律師
複   代理人 何孟育律師
            戊○○
被      告  誠達鞋業股份有限公司
法定代理人  丙○○
訴訟代理人  丁○○
上列當事人間請求損害賠償事件，本院於民國95年10月30日言詞
辯論終結，判決如下：
    主  文
原告之訴及假執行之聲請均駁回。
訴訟費用由原告負擔。
    事實及理由
甲、程序方面：
    按訴狀送達後，原告不得將原訴變更或追加他訴，但被告同
    意、請求之基礎事實同一、擴張或減縮應受判決事項之聲明
    或不甚礙被告之防禦及訴訟之終結者，不在此限。又被告於
    訴之變更或追加無異議，而為本案之言詞辯論者，視為同意
    變更或追加，民事訴訟法第255條第1項第1款、第2款、第7
    款及第2項定有明文。本件原告原起訴請求被告應給付新台
    幣（下同）147萬元，及自起訴狀本送達翌日起至清償日止
    ，按年息5%計算之利息，嗣於訴訟進行中，請求被告應給付
    原告及春輝之配偶王虹、春輝之子佑宗981,150元，
    及自起訴狀本送達翌日起至清償日止，按年息5%計算之利息
    ，是原告就前開請求，顯屬減縮應受判決事項之聲明，且主
    要爭點均在請求損害賠償，具有共同性，應屬同一之基礎事
    實，且不甚礙被告之防禦及訴訟之終結，又被告對上開訴之
    追加無異議，而為本案之言詞辯論，視為同意追加，核與首
    揭規定相符，應予准許，合先敘明。
乙、實體方面：
一、原告起訴主張：
  (一)原告及訴外人佑宗均為春輝之子，王虹則為春輝之配
    偶，春輝至被告公司應徵鞋面設計師，並於94年10月11日
    依被告指示，派往被告轉投資大陸所設立之東莞誠達鞋業有
    限公司（下稱東莞公司）工作，於同年11月正式到職工作，
    薪資每月約美金2900元，均由被告以電匯方式支付。詎春
    輝於95年2月3日在大陸地區因病死亡，原告向勞工保險局請
    領春輝之喪葬及遺屬津貼時，始發覺春輝於93年年5月
    31 日自投保單位「隆典實業股份有限公司」以投保薪資
    16,500 元退保後迄死亡時，均未再投保勞工保險。東莞公
    司雖係被告轉投資而成立，惟被告既於104人力銀行網站徵
    人資料表明工作地點在大陸廣東省廣州市或東莞市，則春
    輝應被告要求派往東莞工作，且每月薪資均由被告支付，被
    告顯有以事實上行為承認有僱傭春輝之事實，惟被告竟違
    反保護他人之法律，漏未依勞工保險條例規定為春輝辦理
    投保勞工保險手續，致原告無法依春輝之月投保薪資請領
    5個月喪葬津貼及30個月遺屬津貼，而原告甲○○因春輝
    死亡，已向勞工保險局請領喪葬津貼3個月68,850元，經扣
    除後，爰依民法第184條第2項及勞工保險條例第72條第1項
    規定，請求被告賠償不足額981,150元。
  (二)對被告抗辯之陳述：
    被告提出之春輝就職同意書所載 SHING TAK INDUSTRIAL
    CO.,LTD.（即誠達實業股份有限公司）係註冊在英屬維京群
    島（BVI，全名為Brutsh Virgin Island）之公司，且該同
    意書應遵守事項係以繁體中文列載，而非大陸慣用之簡體字
    或英屬維京群島所使用之英文，足見被告係刻意使用在不同
    國家所註冊之公司，欲隱藏其係真正僱用人；且104人力銀
    行徵人資料既表明求才公司為被告公司，工作種類有鞋廠鞋
    面師等，工作地區在廣州市或東莞市，顯見該徵人資料係被
    告針對其人才需求所刊登，非與關係企業聯合招募。又春
    輝之月薪3分之2由被告電匯，3分之1在大陸領取現金，足見
    被告以事實上行為承認僱傭關係。再倘春輝非受僱於被告
    ，則其何需於春輝死亡後，送花籃弔唁。另被告係一大型
    國際化企業集團，鞋業分佈香港、台北、台中、廣州及東莞
    等地，其專屬網頁既清楚記載屬誠達集團，則東莞公司係被
    告位於大陸之製造廠，非僅業務往來頻繁之企業。又英屬維
    京群島（BVI）因稅制優勢，向為國際貿易公司為節稅等理
    由而前往設立公司，且大陸投資環境特殊，台商於銀行開設
    OBU帳戶以利其資金調度之用。本件春輝薪資之電匯款憑
    條之匯款人均為SHING TAK INDUSTRIAL CO.,LTD.（BVI），
    與春輝親簽之就職同意書內所載僱傭人相同；而依匯豐銀
    行開設公司戶或OBU規定，需負責人攜身分證或護照辦理，
    鈞院函查該匯款帳戶開戶申請書影本中，亦係由被告法定代
    理人丙○○持其護照及SHING TAK INDUSTRIAL CO.,LTD.（
    BVI)設立資料開立，顯見SHING TAK INDUSTRIAL CO.,LTD.
    應為被告為調度資金所設，事實上屬同一家公司，是春輝
    應為被告所僱傭，僅契約履行地在被告東莞製造廠。另春
    輝前往大陸是否購買來回機票，與兩造間有無傭關係無涉。
    又原告及訴外人佑宗、王虹於春輝生前雖未受其扶養，
    惟均屬春輝之配偶及第一順位繼承人，依勞工保險條例第
    65條第1款規定，自得受領遺屬津貼。
  (三)聲明：(1)被告應給付原告及春輝之配偶王虹、春輝之子
    佑宗981,150元，及自起訴狀送達翌日起至清償日止，按
    年息百分之5計算之利息；(2)願供擔保，請准宣告假執行。
二、被告則以：
  (一)訴外人春輝非被告之受僱人，被告未曾電匯或交付春輝
    相關薪資，且春輝從未到過被告公司，依春輝之出入境
    紀錄載有94年8月21日出境、94年10月26日入境，則春輝
    於94年10月11日不在台灣，何能前往被告公司面試？加以其
    機票起程為香港飛台北，回程為台北飛香港，可知非由台灣
    前往大陸任職，而係在大陸直接前往誠達實業公司面試任用
    。又被告公司未曾電匯薪資予春輝，依原告提出之電匯單
    所載匯款人為SHING TAK INDUSTRIAL CO.,LTD.，其為註冊
    香港之公司法人，有獨立人格，與被告公司不同，且春輝
    之就職同意書亦記載其任職於（BVI)SHING TAK INDUSTRIAL
    CO.,LTD.，其並非被告公司，不得以其上所使用之文字為繁
    體字，即認其為被告公司，況春輝之死亡證明書上所載生
    前工作崗位亦非在被告公司，顯與被告公司無關。至104 人
    力銀行網站刊登之徵人廣告，係被告公司與關係企業間之聯
    合招募廣告，為大多數企業節省費用常用作業模式，且春
    輝在大陸應聘時間在前，原告所示104人力銀行網站資訊在
    後，二者間並無關係。又春輝並無被告公司之薪資條、扣
    繳憑單、面試紀錄、派令等文件，其顯非被告公司員工，被
    告自無需為其投保勞、健保。再弔唁花藍為被告對客戶、廠
    商之婚喪喜慶所為民間習俗，非得以此證明春輝為被告員
    工。況企業集團為社會通稱，被告公司與東莞公司非為同一
    之法人，即便概念上為同一集團，法律實質上仍為兩個獨立
    法人，縱二公司有同一法定代理人丙○○，仍係不同之法人
    。另依大法官會議解釋釋字第549號，遺屬津貼應以遺屬受
    扶養為基礎，有別於依法繼承之遺產，原告及訴外人王虹、
    佑宗既非受春輝生前扶養，即無權請領該遺屬津貼等語
    置辯。
  (二)聲明：(1)原告之訴駁回；(2)如受不利判決，願供擔保請准宣
    告免為假執行。
三、本件兩造不爭執事項：
  (一)訴外人春輝於95年2月3日死亡。
  (二)原告二人及訴外人佑宗均為春輝之子女。
  (三)春輝於93年5月31日自投保單位「隆典實業股份有限公司
    」以投保薪資16,500元退保後，迄死亡時，均未再投保勞工
    保險。
  (四)原告甲○○因春輝死亡，已請領喪葬津貼3個月68,850元
    。
  (五)若春輝係被告之受僱人且有投保勞保時，原告二人及訴外
    人佑宗可請領喪葬津貼5個月之平均投保薪資，另若得請
    領遺屬津貼，請領之遺屬津貼為30個月。
  (六)春輝死亡前之平均月投保資為3萬元。
  (七)原告二人在春輝死亡前未受其撫養。
  (八)訴外人佑宗於91年12月13日以後迄至春輝死亡前，未受
    春輝扶養。
四、法院之判斷：
    本件原告主張訴外人春輝生前係受僱於被告，因被告未依
    勞工保險條例規定為春輝辦理投保勞工保險，致原告及第
    三人王虹、佑宗無法請領喪葬津貼及遺屬津貼等情，為被
    告所否認，並以前揭詞置辯。是本件應審究者厥為：(一)訴外
    人春輝是否為被告之受僱人？(二)本件請領勞保之遺屬津貼
    是否以請領人需受被保險人生前扶養為限？經查：
  (一)按所謂「勞工」係謂受雇主僱用從事工作獲致工資者，而所
    謂「雇主」乃指僱用勞工之事業主、事業經營負責人或代表
    事業主處理有關勞工事務之人，又所謂「勞動契約」係謂約
    定勞雇關係之契約，勞動基準法第2條第1、2、6款定有明文
    。又「一般學理上亦認勞動契約當事人之勞工，具有下列特
    徵：一、人格從屬性，即受雇人在雇主企業組織內，服從雇
    主權威，並有接受懲戒或制裁之義務。二、親自履行，不得
    使用代理人。三、經濟上從屬性，即受雇人並不是為自己之
    營業勞動而是從屬於他人，為該他人之目的而勞動。四、納
    入雇方生產組織體系，並與同僚間居於分工合作狀態。勞動
    契約之特徵，即在此從屬性」，最高法院81年度台上347號
    判決可資參照。
  (二)次按當事人主張有利於己之事實者，就其事實有舉證之責任
    ，民事訴訟法第277條前段定有明文；又主張法律關係存在
    之當事人，需就該法律關係發生所需具備之特別要件，負舉
    證之責任。本件原告主張春輝為被告之受僱人，為被告所
    否認，並辯稱：春輝任職之東莞公司與被告並非同一公司
    ，其與被告公司間並無僱傭關係等語，是依上開規定，原告
    自應就春輝為被告之受僱人負舉證責任。
  (三)原告雖主張被告公司為國際化企業集團，其於專屬網頁記載
    為誠達集團，並於104人力銀行徵人資料表明工作地點在大
    陸，春輝係應被告公司要求派往東莞公司工作，且每月薪
    資均由被告支付云云，並提出被告在104人力銀行網站刊登
    之資料、誠達集團專屬網頁影本一份為證。惟查，一般網頁
    常載有集團網站網頁，集團僅為概念上名稱，如未依法設立
    登記，法律上無企業集團運作之法人格，而原告提出之上開
    專屬網頁僅係介紹誠達集團之營業理念及集團分布地區，並
    非被告公司之專屬網頁資料；又企業界之聯合招募徵人廣告
    ，為大多數企業節省費用常用之作業模式，且依原告提出被
    告於95年2月14日在104人力銀行網站刊登之資料，亦無記載
    大陸東莞公司係被告位於大陸之製造廠，參以被告對春輝
    直接任職之大陸東莞公司係被告公司之轉投資公司亦不爭執
    ，顯見被告與大陸東莞公司係屬不同之二公司，難憑原告提
    出之上開資料，即認春輝與被告間有僱傭關係存在。
  (四)另原告所主張春輝在被告公司面試應徵鞋面設計師，並於
    94年10月11日依被告指示派往轉投資之大陸東莞公司等情，
    為被告所否認，而依本院向內政部警政署入出境管理局調取
    春輝之入出境紀錄觀之，春輝於94年8月21日業已出境
    ，迄同年10月26日始入境，有該局95年9月5日境信凡字第95
    10649850號函附卷可稽，則原告主張春輝在台灣被告公司
    應徵，並於94年10月11日依被告指示派往大陸東莞公司任職
    乙節，即非可採。
  (五)又原告主張春輝薪資之電匯款憑條之匯款人及春輝親簽
    之就職同意書內所載僱傭人均為SHING TAK INDUSTRIAL CO.
    ,LTD. （BVI），依函查該匯款帳戶開戶申請書所載負責人
    為丙○○，其亦係被告公司之法定代理人，顯見二者為同一
    公司云云。經查，春輝在大陸東莞公司任職確係由SHING
    TAK INDUSTRIAL CO.,LTD.（誠達實業股份有限公司）自香
    港上海匯豐銀行台北OBU分行匯款至春輝於華僑銀行民權
    分行開設之帳戶，有華僑銀行民權分行95年8月11日95僑銀
    權銀字第137號函、香港商香港上海匯豐銀行股份有限公司
    95年9月5日95港匯銀總字第6358號函附卷可憑，雖依上開資
    料所載，該SHING TAK INDUSTRIALCO., LTD.公司在香港上
    海匯豐銀行開戶申請之負責人亦為「丙○○」，然該SHING
    TAK INDUSTRIAL CO.,LTD.（誠達實業股份有限公司）與被
    告公司名稱不同，且法律亦無明文同一自然人不得為二公司
    之法定代理人，況公司屬法人之一種，除自然外，係依法律
    規定所設立具有權利義務能資格之獨立主體，在法律上，公
    司之負責人僅係代表公司執行職務，與公司係屬個別之主體
    ，縱令兩家公司之負責人相同，亦難因此認定兩家公司同屬
    一法人格，是上開二公司縱均屬誠達集團，亦係個別獨立之
    法人，而非同一公司至明，是難憑該電匯單之記載，即認
    春輝在大陸東莞公司工作之薪資係由被告所支付。又春輝
    所親簽之上開職工就職同意書所致「僱傭人」亦記載為「（
    BVI）SHING TAK INDUSTRIALCO., LT D.」公司，衡之常情
    ，若春輝係受僱於被告公司，僅受指派至大陸東莞公司工
    作，該就職同意書書寫之對象理應為被告公司，豈有另行記
    載「（BVI）SHING TAK INDUSTRIAL CO.,LTD.」之理，足見
    春輝係直接受僱於SHING TAK INDUSTRIALCO., LTD.（誠
    達實業股份有限公司），而非被告「誠達鞋業股份有限公司
    」；又就職同意書以何種文字書寫，與任職何公司無涉，是
    自不得憑上開就職同意書應遵守事項係以繁體中文記載，而
    非大陸慣用簡體字或英屬維京群島慣用之英文，即認SHING
    TAK INDUSTRIALCO., LTD.公司與被告公司為同一公司，原
    告此部分主張，洵屬無據。
  (六)再原告主張春輝若非受僱於被告，其何需於春輝死亡後
    送花籃弔唁云云。經查，被告雖不否認於春輝死亡時有送
    花籃弔唁，惟此僅係一般民間習俗或因親友、商誼之人情事
    故所為，況被告與誠達實業股份有限公司同屬一集團，代其
    致贈弔唁亦不無可能，是難謂有花籃弔唁，即可憑斷春輝
    與被告間有僱傭關係存在，原告此部分主張，亦屬無據。
  (七)綜上所述，原告既無法舉證證明訴外人春輝與被告間有勞
    動契約存在，或被告有指派春輝至大陸東莞公司工作之派
    令，且亦無法證明春輝有自被告受領薪資或由被告開立扣
    繳憑單予春輝之事實，自不得認春輝與被告間有僱傭關
    係存在，是被告即無為春輝辦理勞工保險之義務。從而，
    原告依民法第184條第2項及勞工保險條例第72條第1項之規
    定，請求被告應給付原告及春輝之配偶王虹、春輝之子
    佑宗981,150元，及自起訴狀送達翌日起至清償日止，按
    年息5%計算之利息，為無理由，應予駁回。原告之訴既經駁
    回，其假執行之聲請亦失所附麗，應併予駁回。
五、本件事證已臻明確，兩造其餘之攻擊防禦方法，與判決基礎
    之事實及結果並無影響，爰不予審酌，併此敘明。
六、訴訟費用負擔之依據：民事訴訟法第78條。
中    華    民    國    95    年    11    月    17    日
                  民事第三庭    法  官  卓進仕
以上正本係照原本作成。
如對本判決上訴，須於判決送達後20日內向本院提出上訴狀（須
附繕本）。
中    華    民    國    95    年    11    月    17    日
                                書記官


司法院資訊處製作；財團法人民間司法改革基金會備份。
